臺灣高等法院民事判決　九十一年度重上字第三三四號
　　上　訴　人　旺龍營造廠股份有限公司
　　法定代理人　林江通
　　被　上訴人　忻泰建設有限公司
　　法定代理人　郭廷輝
　　訴訟代理人　張德星
　　被　上訴人　第一商業銀行股份有限公司
　　法定代理人　陳建隆
右當事人間請求分配表異議之訴事件，上訴人對於中華民國九十一年六月二十八日臺
灣臺北地方法院九十一年度重訴字第三八三號第一審判決提起上訴，本院判決如左：
    主      文
上訴駁回。
第二審訴訟費用由上訴人負擔。
    事實及理由
一、上訴人主張：伊及被上訴人忻泰建設有限公司（下稱忻泰公司）、第一商業銀行
    股份有限公司（下稱第一銀行）對於訴外人天太營造工程股份有限公司（下稱天
    太公司）各有債權，被上訴人忻泰公司聲請強制執行，經台灣台北地方法院（下
    稱台北地院）以八十七年度執字第一七四七一號執行扣得天太公司向訴外人台北
    市政府工務局養護工程處（下稱養工處）承包之「社子島防潮堤加高工程第四標
    」（下稱系爭工程）工程款債權新台幣（下同）一千二百二十九萬零八百六十五
    元，伊及被上訴人均聲請參與分配，依執行法院製作分配表所示，連同執行費，
    被上訴人第一銀行、忻泰公司依次可分配二百五十二萬六千二百四十九元、五十
    四萬九千六百六十六元。然天太公司早因營運產生問題，無法依約繼續施作該工
    程，訴外人日盛國際商業銀行股份有限公司（即原寶島商業銀行股份有限公司，
    下稱日盛銀行）為系爭工程之履約保證人，天太公司、日盛銀行為免違約責任，
    乃與伊於民國八十五年十二月十七日協議，由伊接續天太公司進場施作，施作所
    生之工程款及原保留在養工處之保留款請求權由天太公司讓與日盛銀行。被上訴
    人對不屬於天太公司之債權依強制執行程序執行並參與分配，顯屬侵害日盛銀行
    及伊對於該工程款之債權。而日盛銀行所受讓之前開債權，遭被上訴人強制執行
    並參與分配，使上訴人依協議書對日盛銀行之請求權不能實現，日盛銀行應對該
    分配表聲明異議並對反對陳述之被上訴人提起分配表異議之訴，以重新製作分配
    表。經伊多次請求日盛銀行對上開強制執行事件提起異議之訴，然日盛銀行始終
    未起訴，依強制執行法第三十九條、民法第二百四十二條之規定伊自身或代位日
    盛銀行均得提起分配表異議之訴，予以更正分配表，求為命被上訴人就上開分配
    表所載金額之債權，不得在台北地院八十七年度執字第一七四七一號清償債務事
    件受分配。原審判決駁回上訴人之請求，上訴人不服，提起上訴，並於本院上訴
    聲明：(一)原判決廢棄。(二)被上訴人第一銀行對天太公司於二百五十二萬六千二百
    四十九元之債權，不得在台北地院八十七年度執字第一七四七一號清償債務事件
    受分配。(三)被上訴人忻泰公司對天太公司於五十四萬九六百六十六元債權，不得
    在台北地院八十七年度執字第一七四七一號清償債務事件受分配。
二、被上訴人第一銀行則以：日盛銀行並未對分配表提出異議，依法不得提起分配表
    異議之訴，且天太公司與日盛銀行間就系爭工程保留款並未有債權讓與之事實，
    故日盛銀行無直接請求養工處給付系爭工程保留款之餘地，養工處亦無給付系爭
    工程保留款與日盛銀行之義務，日盛銀行自無向養工處收取受讓之工程款之權利
    ，故亦無將系爭工程保留款收取後支付與上訴人之義務，上訴人無依民法第二百
    四十二條之規定代位日盛銀行提起本件訴訟之餘地。上訴人提起本訴主張之事由
    為日盛銀行已受讓系爭工程保留款可排除他人分配，執行標的物非債務人天太公
    司所有，非就分配表其他債權人之債權存否、範圍及順序有所爭執，亦非就分配
    表金額之計算及順序有不服，與分配表異議之訴要件不符等語置辯，並於本院答
    辯聲明：駁回上訴人之上訴。
    被上訴人忻泰公司則辯稱：日盛銀行就系爭分配表並無聲明異議，且日盛銀行亦
    非陷於無資力，致上訴人債權有不能受償之危險，上訴人代位日盛銀行聲明異議
    ，提起分配表異議之訴非適法。上訴人於九十年十二月二十五日具狀對於分配表
    聲明異議及起訴之真意，均無主張自己之異議權，且上訴人主張扣押之天太公司
    對於養工處之工程款債權，經天太公司讓與日盛銀行，為日盛銀行所有，日盛銀
    行應將其中百分之八十二撥付上訴人，因而請求更正分配表，並非分配表異議之
    訴保護之客體，是即便確有債權讓與行為，對養工處亦不生效力等語，其於本院
    答辯聲明：駁回上訴人之上訴。
三、本件經依民事訴訟法第四百六十三條準用同法第二百七十條之一第一項第三款規
    定，整理並協議簡化爭點及不爭執點後，兩造同意僅就言詞辯論時所陳述之事實
    及主張之法律關係為論斷。查天太公司向養工處承包系爭「社子島防潮堤加高工
    程第四標」工程，由日盛銀行擔任履約保證人，上訴人則為協力廠商，因天太公
    司經營不善，無法依約完成該工程，乃於八十五年九月間將系爭工程交由上訴人
    進場施作之事實，有發包工程訂貨單、養工處八十六年一月二十一日北市養工字
    第八六六五○八五五○○號函及附件會議紀錄、開會通知單、八十六年一月二十
　　七日會議紀錄在卷可稽（見原審卷第十八至二五頁）。次查兩造及日盛銀行對於
　　天太公司分別有債權，被上訴人忻泰公司於八十七年十一月二十日聲請台北地院
　　以八十七年度執字第一七四七一號對於天太公司強制執行，經扣押天太公司向養
　　工處承包之上開工程之工程款債權，上訴人及被上訴人第一銀行、日盛銀行分別
　　聲請參與分配，執行法院核發支付轉給命令後，養工處轉付一千二百二十九萬零
　　八百六十五元予執行法院，執行法院於九十年十二月十八日製作分配表，定於九
　　十一年二月二十五日分配，分配表上載明被上訴人第一銀行獲得分配工程款二百
　　十四萬九千四百七十九元、執行費三十七萬六千七百七十元，合計二百五十二萬
　　六千二百四十元，被上訴人忻泰公司獲得分配工程款二十六萬八千三百六十一元
　　、二十三萬零七十元，執行費五萬一千二百三十五元，合計五十四萬九千六百六
　　十六元，日盛銀行對於上開分配表無異議，上訴人則於九十年十二月二十五日聲
　　明異議之事實，亦有分配表（見原審卷第十五、一六三、一六四頁）、養工處八
　　十八年十月七日北市工養工字第八八六四一○九九○○號、八十九年四月六日北
　　市工養工字第八九六○八八七六○○號函（見原審卷第三八、三九、八一頁）在
　　卷可稽，兩造就上開事實均不爭執，並經本院調閱上開執行卷宗核對無誤，堪信
　　為真實。上訴人主張伊為上開執行事件之參與分配債權人，對於上開分配表所載
　　之債權及分配金額有所爭執，已於法定期間本於自身及代位日盛銀行聲明異議，
　　對於反對陳述之被上訴人提起本訴，被上訴人則以前開情詞置辯。是本件兩造爭
　　執之重點為：(一)對分配表上所載之執行標的物之所有權歸屬之爭執，是否屬分配
　　表異議之訴所得救濟之範圍；(二)上訴人是否得代位行使聲明異議權；(三)上訴人主
　　張之異議事由，是否為上訴人自身之事由(四)天太公司與日盛銀行間就系爭工程款
　　是否有債權讓與之事實；(五)系爭工程款債權之讓與是否對養工處生效，茲分別詳
　　述如後。
四、對於分配表上所載執行標的物之所有權歸屬之爭執，非屬分配表異議之訴所得救
    濟之範圍：
  (一)按「債權人或債務人對於分配表所載各債權人之債權或分配 金額有不同意者，應
    於分配期日一日前，向執行法院提出書狀，聲明異議。」、「異議未終結者，為
    異議之債權人或債務人，得向執行法院對為反對陳述之債權人或債務人提起分配
    表異議之訴。」，八十五年十月九日修正公布之強制執行法第三十九條第一項、
    第四十一條第一項分別定有明文。上開規定之「各債權人之債權」，包括有執行
    名義之債權及無執行名義而依法得優先受償之債權。又所謂「分配金額」，指各
    債權人依其債權數額及分配次序計算所得之金額而言。故提起分配表異議之訴之
    要件，必須債權人或債務人對於分配表上所記載之債權存否、範圍及分配金額之
    計算及分配之次序不服者，經於分配期日一日前，向執行法院以書狀提出異議，
    方得對反對陳述之他債權人提起之。分配表之異議，旨在解決各債權人分配上之
    爭執，此項爭執，不以金額之計算及分配次序為限，其主要者為對於債權存否之
    爭執，修正前之舊法規定僅以「金額之計算及分配次序」為限，不足以肆應實際
    所需，修正後之規定乃將分配表異議之訴擴及於各債權人債權存在與否之本體，
    以符合實際，惟對執行標的物之所有權歸屬之爭執，係屬得否排除強制執行權利
    或消滅、妨礙債權人請求事由，要屬第三人、債務人異議之訴範疇，尚非分配表
    異議之訴解決之課題，上開修正規定，要無擴張解釋及於債務人異議之訴、第三
    人異議之訴事由，不容債權人據此提起分配表異議之訴。
  (二)上訴人主張系爭工程款已由天太公司讓與日盛銀行，再由日盛銀行依協議直接將
    百分之八十二之款項撥付上訴人，債權讓與為準物權行為，經天太公司與日盛銀
    行讓與合意後，即由日盛銀行取得該債權，天太公司即喪失債權，被上訴人就不
    屬於天太公司之債權依強制執行程序執行、參與分配，伊代位日盛銀行提起分配
    表異議之訴云云。依上訴人主張之事實，顯係就執行標的物即扣押之債權是否屬
    債務人天太公司所有而爭執，非對於其他債權人之債權存否、範圍及順序有所爭
    執，亦非就分配表金額之計算及順序有所不服，核與強制執行法第三十九條第一
    項、第四十一條第一項規定提起分配表異議之訴要件不符。
五、上訴人不得代位行使聲明異議權：
  (一)按「債務人怠於行使其權利時，債權人因保全債權，得以自己之名義，行使其權
    利。」，民法第二百四十二條前段定有明文。凡以債權之保存或實行為目的之一
    切審判上或審判外之行為，諸如假扣押、假處分、聲請強制執行、實行擔保權、
    催告、提起訴訟等，債權人固皆得代位行使；惟如由債務人自為當事人，於訴訟
    程序或強制程序開始後，就訴訟法或強制執行法規定之各個權利，如攻擊防禦方
    法之提出、提起上訴、抗告或聲明異議等，僅該為當事人之債務人始得為之，依
    其性質自不能許其債權人代位行使（最高法院九十年度台抗字第一九三號裁定可
    資參照）。是一般而言，訴訟上之權利亦為債權人可代為行使之範疇，因訴訟上
    之權利亦為確保實現實體法上權利之必要手段，與代位制度之旨趣相符，因此聲
    請強制執行及債務人異議之訴、第三人異議之訴均可代位行使。但確保實現實體
    法上權利之訴訟，或執行程序開始後，於訴訟或執行程序中，訴訟法認許行使之
    各種權利，如攻擊、防禦方法之提出或強制執行法認許之聲明異議，並非獨立權
    利保護之手段，僅限於訴訟法或強制執行法所規定之人，始得行使，不得由其債
    權人代位行使。
  (二)本件執行法院於九十年十二月十八日製作分配表並送達債權人、債務人後，日盛
    銀行於九十年十二月二十日具狀向法院陳明，其對於分配表之內容不為爭執，此
    有民事陳報狀可按（正本附於八十七年度執字第一七四七一號民事執行卷，影本
    外置）。依前開說明強制執行程序聲明異議權之權利性質，為不適於由他人代位
    行使之訴訟行為，是上訴人自不得代位其債務人日盛銀行聲明異議，提起分配表
    異議之訴。況即令認為上訴人得代位日盛銀行對分配表聲明異議，惟主張之事由
    既為執行分配之系爭工程款債權為日盛銀行所有，非天太公司所有，不屬分配表
    異議之訴救濟範圍，已如前述，上訴人代位提起分配表異議之訴亦無理由，併予
    敘明。
六、上訴人主張之異議事由非自身之事由：
  (一)上訴人主張上開協議乃天太公司將系爭工程款直接給付伊之舊債務，變更為由日
    盛銀行依協議比例給付之新債務，屬於新債清償，因天太公司無法依協議書約定
    ，使伊取得按協議比例之工程款，則伊對於天太公司及養工處之舊債權仍未消滅
    云云。惟依系爭協議書所示，縱有債權讓與之事實，亦是由天太公司將工程款債
    權讓與日盛銀行，而屬日盛銀行所有，並無上訴人直接取得天太公司之系爭工程
    款債權之意旨。而上訴人上開主張亦與其起訴時主張天太公司將系爭工程款債權
    讓與日盛銀行，由日盛銀行取得系爭工程款債權，伊多次請求日盛銀行提起分配
    表異議之訴，惟日盛銀行仍未起訴，伊乃依民法第二百四十二條規定代位日盛銀
    行提起本件分配表異議之訴等語相左，足認上訴人亦認為伊為日盛銀行之債權人
    ，就屬於日盛銀行之債權有爭執，所主張之異議事由，要與上訴人本身對於天太
    公司或養工處之債權無涉。
  (二)上訴人另主張伊為天太公司之債權人，已聲明參與分配，分配表作成後於九十年
    十二月二十五日具狀聲明異議，亦得提起本件分配表異議之訴云云。上訴人主張
    聲明異議之事實，固有附於執行卷宗之民事聲明異議狀在卷可按（影本外放），
    惟綜觀上開書狀內容，係主張天太公司已經將其對養工處之工程款債權直接讓與
    日盛銀行，日盛銀行取得債權，遭被上訴人強制執行，將使伊對日盛銀行之請求
    權不能實現等語。顯非上訴人自己有權排除其他債權人分配金額，而係日盛銀行
    可排除他人分配金額，雖屬於實體上之債權事由，但非可對於分配表聲明異議及
    提起分配表異議之訴之事由。
七、天太公司與日盛銀行間就系爭工程款並無債權讓與：
  (一)上訴人主張天太公司對養工處之工程款債權已於八十五年十二月二十七日讓與日
    盛銀行之事實，雖提出協議書一紙為證。惟查協議書內容為：「．．．一自即期
    （第二十七次）估驗計價款累計於新台幣（以下同）壹億伍仟萬元以內按每期計
    價金額百分之十八，壹億伍仟萬元以上按每期計價金額百分之十，由寶島商業銀
    行（即日盛銀行）扣還天太營造工程股份有限公司以本工程向該行融資及履約保
    證應付之本息及費用（截至上期未清償部分不含利息共計肆仟伍佰萬元整），其
    餘款由寶島商業銀行逕撥付給旺龍營造廠股份有限公司。二本工程之保留款於發
    還時，若本工程之融資及履約保證應付之本息及費用，尚未還清，除由寶島商業
    銀行就天太營造工程股份有限公司以本工程之融資保證餘額先行扣還外，其餘款
    由寶島商業銀行撥付給旺龍營造廠股份有限公司。若本工程之融資及履約保證應
    付之本息及費用無論以何種方式結清，本工程之保留款由寶島商業銀行（即日盛
    銀行）依天太營造工程股份有限公司與旺龍營造廠股份有限公司訂立之合約條款
    ，逕撥付給天太營造工程股份有限公司應獲得保留款百分之十，旺龍營造廠股份
    有限公司應獲得保留款百分之九十。．．．」，有協議書存卷可查（見原審卷第
    二六頁），觀其內容僅為上訴人與天太公司、日盛銀行協議系爭工程估驗計價款
    交由日盛銀行處理方式，並無天太公司將其對養工處之工程款債權讓與日盛銀行
    之旨。果如上訴人所稱天太公司對養工處之工程款債權已讓與日盛銀行，由日盛
    銀行取得系爭工程款之所有權者，協議書上即無載明日盛銀行須退還百分之十之
    保留款與天太公司之理，上訴人主張協議書真意有債權讓與之事實，殊非無疑。
  (二)次查被上訴人第一銀行於八十六年三月間向台北地院聲請假扣押天太公司對養工
    處之工程款，經台北地院於八十六年三月六日以3.10.北院瑞民執全天字第五
    三四號民事執行命令予以扣押在案，嗣養工處於八十六年三月二十六日以北市養
    工字第八六六○九五五六○○號函聲明異議，惟養工處未表示天太公司曾與上訴
    人及日盛銀行於八十五年十二月二十七日簽訂該協議書，並將債權讓與日盛銀行
    之事實，亦有該函在卷可查（見原審卷第七三、七四頁），復經本院調閱假扣押
    卷核對無誤。天太公司是否曾與上訴人及日盛銀行簽訂系爭協議書，而有債權讓
    與之事實，顯有疑義。
  (三)再者執行法院扣得系爭工程款債權後，日盛銀行於八十九年十月五日曾向台北地
    院民事執行處提出陳報狀表示，依伊與上訴人及天太公司簽訂之協議書，日盛銀
    行為系爭工程保留款質權人等語，有民事陳報狀附卷可憑（正本附於執行卷宗內
    ，影本見原審卷第四一、四二、七五、七六頁），亦與上訴人所稱日盛銀行依該
    協議書已取得系爭工程款之所有權矛盾。果如上訴人所稱天太公司、日盛銀行及
    上訴人業因系爭協議書之簽訂，協議由天太公司將其對養工處之系爭工程款債權
    讓與日盛銀行，則日盛銀行即為該債權之所有權人，並非質權人，為何具狀陳稱
    其為系爭保留款之質權人，益見系爭協議書之真意並非由天太公司將系爭工程款
    債權讓與日盛銀行。
  (四)又查在八十六年一月十四日養工處針對工程進度及付款事宜召開會議，上訴人及
    日盛銀行均參與該次會議，會中曾就系爭工程之付款等相關事宜做出兩點討論：
    「一、採監督付款之可行性：１、工程款之領取，是否會受扣押的影響。２、工
    程尾款如何領取。二、採承建附約之可行性：承商天太營造公司及保證銀行寶島
    商業銀行雙方權利及義務如何定位。」，有會議紀錄附卷可參（見原審卷第八○
    頁），倘如上訴人所主張系爭工程款於八十五年十二月十七日簽訂協議書當時，
    已由天太公司讓與日盛銀行，則於上開會議中，上訴人及日盛銀行均未提出有債
    權讓與之事實，反而討論天太公司與保證銀行日盛銀行雙方權利及義務應如何定
    位，亦與常情不符，足見天太公司並未因系爭協議書之簽訂，而有讓與該工程款
    予日盛銀行之事實。
  (五)末查如日盛銀行業因協議書之簽訂，受讓系爭工程款債權，則日盛銀行對天太公
    司有八千七百五十六萬五千三百二十七元之債權，竟不出面主張系爭工程款業已
    讓與，系爭工程款為伊所有，他債權人不得參與分配，或起訴排除強制執行，以
    維護權利，而僅以參與分配之方式，寧願受償百分之六．三九○八比例之債權，
    更與一般銀行追索債權之作法有違，果非日盛銀行亦認其未受讓系爭工程款債權
    ，當不至於此。
  (六)綜上，上訴人所提證據不足證明天太公司將其對養工處之工程款債權讓與日盛銀
    行，上訴人主張日盛銀行因債權讓與取得系爭工程款債權之所有權事實，尚非可
    採。
八、天太公司與日盛銀行間就系爭工程款即令有債權讓與之事實，對於養工處仍不生
    效：
    按「債權之讓與，非經讓與人或受讓人通知債務人，對於債務人不生效力。」，
    民法第二百九十七條定有明文。本件縱如上訴人主張系爭工程保留款業於八十五
    年十二月十七日由天太公司、上訴人及日盛銀行三方簽訂協議書，天太公司將該
    工程款債權讓與日盛銀行，惟養工處於八十六年三月二十六日向台北地院提出之
    聲明異議狀中，並未提及該工程保留款債權已由天太公司讓與日盛銀行之事實；
    依八十八年十月十七日養工處針對系爭工程保留款之數額，向執行法院以北市工
    養工字第八八六四一○九九○○號函陳報之內容載明：「有關天太營造工程股份
    有限公司承包本處社子島防潮堤加高工程第四標，業已結算完成....。」，且養
    工處於八十九年十一月二十四日以北市養工字第八九六四八八四○○○號函答覆
    執行法院：其無與天太公司、上訴人、日盛銀行三方協議日盛銀行就系爭工程保
    留款為質權人之證明文件等語，復有該函存卷可稽（見原審卷第三九、四○頁）
    ，足見養工處仍以天太公司為系爭工程保留款之所有權人，而未經通知債權讓與
    事實。是縱依協議書解釋天太公司有將工程保留款債權讓與日盛銀行，惟既未將
    債權讓與事實通知養工處，依法該債權讓與對養工處不生效力。養工處依執行法
    院支付轉給命令交付系爭工程款，仍屬執行債務人天太公司所有，被上訴人依分
    配表所載分配數額獲得分配，並無違誤。
九、綜上所述，上訴人主張系爭工程款債權已由天太公司讓與日盛銀行，伊得代位日
    盛銀行，或本於對於天太公司之債權而參與分配地位，提起分配表異議之訴，更
    正分配表，請求判命被上訴人第一銀行對天太公司分配表上之二百五十二萬六千
    二百四十九元之債權，被上訴人忻泰公司對天太公司於五十四萬九千六百六十六
    元債權，不得在台北地院八十七年度執字第一七四七一號清償債務事件受分配為
    無理由，不應准許。原審為上訴人敗訴之判決，並無不合。上訴意旨指摘原判決
    不當，求予廢棄改判，為無理由，應予駁回。
十、本件上訴人依法不得提起分配表異議之訴之事證已臻明確，系爭分配表無庸更正
    ，系爭扣得據以分配之工程款債權性質究為保留款，或兼含估驗款之爭執，及兩
    造其餘攻擊防禦方法與證據，經核與判決結果不生影響，爰不逐一論述，併此敘
    明。
據上論結，本件上訴為無理由，依民事訴訟法第四百四十九條第一項、第七十八條，
判決如主文。
中　　　華　　　民　　　國　　九十一　　年　　　十一 　 月　　   五 　　日
　　　　　　　　　　　　　　　 民事第十六庭
　　　　　　　　　　　　　 　　　　審判長法　官　阮　富　枝
                                         法　官　黃  豐  澤
                                         法　官　林  麗  玲
右正本係照原本作成。
上訴人如不服本判決，應於收受送達後二十日內向本院提出上訴書狀，其未表明上訴
理由者，應於提出上訴後二十日內向本院補提理由書狀（均須按他造當事人之人數附
繕本）上訴時應提出委任律師或具有律師資格之人之委任狀；委任有律師資格者，另
應附具律師及格證書及釋明委任人與受任人有民事訴訟法第四百六十六條之一第一項
但書或第二項（詳附註）所定關係之釋明文書影本。
中　　　華　　　民　　　國　　九十一　　年　　　十一 　 月　　   七 　　日
　　　　　　　　　　　　　　　　　　　　 書記官  鄭　淑　昀
附註：
民事訴訟法第四百六十六條之一（第一項、第二項）：
對於第二審判決上訴，上訴人應委任律師為訴訟代理人。但上訴人或其法定代理人具
有律師資格者，不在此限。
上訴人之配偶、三親等內之血親、二親等內之姻親，或上訴人為法人、中央或地方機
關時，其所屬專任人員具有律師資格並經法院認為適當者，亦得為第三審訴訟代理人
。
